【裁判字號】    97,訴,1047
【裁判日期】    971009
【裁判案由】    偽造文書等
【裁判全文】
臺灣臺北地方法院刑事判決              97年度訴字第1047號
公  訴  人  臺灣臺北地方法院檢察署檢察官
被      告  乙○○
                    （現另案在基隆分監執行中）
上列被告因偽造文書等案件，因與本院九十七年度訴字第六五一
號偽造文書等案件（起訴案號：九十六年度偵緝字第二八五八號
、九十七年度偵緝字第一四四號）為相牽連案件，經檢察官追加
起訴（九十七年度偵緝字第八三七號），本院判決如下：
    主  文
乙○○共同意圖為自己不法之所有，以詐術使人將本人之物交付
，累犯，處有期徒刑捌月，減為有期徒刑肆月，如易科罰金，以
銀元參佰元即新臺幣玖佰元折算壹日。
    事  實
一、乙○○前因違反槍砲彈藥刀械管制條例案件，經臺灣基隆地
    方法院於民國八十七年九月一日以八十七年度上訴字第二一
    六九號判處有期徒刑一年六月；另因賭博案件，經臺灣基隆
    地方法院於八十八年九月二十三日以八十六年度易字第一三
    五六號判處有期徒刑四月，嗣合併定應執行刑為有期徒刑一
    年八月，於八十八年四月二十一日入監執行，於八十九年八
    月十一日假釋出監，於九十年十一月二十六日假釋期滿執行
    完畢；竟不知悛悔，於九十二年八月間某日，得知甲○○（
    業經本院於九十六年一月二十九日以九十五年度訴字第一四
    八四號判處有期徒刑八月確定）急需資金週轉，然因甲○○
    並無工作，無法提出薪資所得證明以申辦信用貸款，乙○○
    乃表示可介紹某公司提供不實之綜合所得稅扣繳憑單及在職
    證明書等信用文件證明辦理貸款，俟貸款成功後，再由該公
    司從核貸款項中抽取百分之四作為之代辦佣金，甲○○應允
    後，二人乃共同基於行使業務登載不實文書及意圖為自己不
    法所有之犯意聯絡，先由甲○○親赴富邦銀行三重分行辦理
    開戶手續，再將身分證件資料交付乙○○，乙○○乃據以轉
    交與「阿三」之人，由「阿三」及所屬之詐騙集團成員，以
    所設立登記之中金股份有限公司（下稱中金公司），虛偽製
    作甲○○在中金公司任職以及受領薪資等內容不實之在職證
    明書、扣繳憑單，連同甲○○自行簽署之富邦銀行借款申請
    書及調查表持向富邦銀行三重分行辦理貸款而行使之，使該
    銀行之該承辦員陷於錯誤，誤以為甲○○在中金公司任職，
    具有足夠還款能力，而於九十二年十一月二十六日貸予甲○
    ○新臺幣（下同）三十五萬元，足以生損害於富邦銀行三重
    分行對於金融交易管理及個人信用評估之正確性。
二、案經臺灣臺北地方法院檢察署檢察官自動檢舉後追加起訴。
    理  由
一、被告乙○○對本案認定事實所引用之證據資料，於本院準備
    程序及審理期日調查證據中均陳明同意引用為本案證據，而
    本院審酌該等言詞供述及書面非供述證據作成時之情況認為
    適當，依刑事訴訟法第一百五十九條之一至第一百五十九條
    之五之規定，均有證據能力。
二、訊據被告矢口否認有行使業務登載不實文書及詐欺取財等犯
    行，辯稱：伊當時剛出監，甲○○是伊之獄友，「阿三」是
    要介紹工作給伊，但伊不知道中金公司，伊當時僅介紹甲○
    ○與「阿三」認識，但不知道甲○○辦理貸款之事，也沒有
    陪同甲○○去辦理貸款，也沒有獲得好處，伊並沒有行使業
    務登載不實文書或詐欺取財之犯行云云。經查：
  (一)證人甲○○明知其並未任職中金公司，仍以中金公司所出具
    不實之在職證明書及綜合所得稅扣繳憑單各一件，連同其所
    簽署之富邦銀行借款申請書及調查表持向富邦銀行辦理貸款
    而行使之，使富邦銀行貸予其三十五萬元等情，業據證人甲
    ○○於偵查及本院審理中均坦認無訛，並有富邦銀行借款申
    請書及調查表、中金公司在職證明書及綜合所得稅扣繳憑單
    各一件在卷可稽（見調查局卷第八四至八七頁）。證人甲○
    ○並因此案所涉犯罪，經本院於九十六年一月二十九日以九
    十五年度訴字第一四八四號判處有期徒刑八月，有上開判決
    書一件在卷可參，並經本院依職權調取九十五年度訴字第一
    四八四號卷宗核閱屬實。
  (二)被告雖以前詞辯稱不知甲○○不法向銀行詐貸之事。然依證
    人甲○○於調查局訊問時陳稱：「九十二年底我的一個朋友
    乙○○問我是否要辦理信用貸款，並表示只要抽取貸款金額
    百分之四作為手續費，當時我因為需要錢來買車，因此便同
    意委請乙○○幫我向銀行辦理貸款，過了幾天，乙○○便帶
    我到位在臺北市的一家公司，該公司一名職員便要求我照著
    他給我的一張紙條上的內容填寫借款申請書，我同時給他我
    的身分證影本及印鑑，填寫完後我便離去，過了幾天乙○○
    通知我，要我與前述該名職員一起到富邦銀行三重分行辦理
    對保，當時我與他們一起到富邦銀行三重分行後，便在該分
    行辦理開戶，並到二樓與該分行一名男行員辦理對保，其間
    我簽了一些我不清楚的文件，並應前述該公司職員要求，將
    我當時辦好之富邦銀行帳戶存摺集提款卡交給該名銀行行員
    ，之後我便離去，隔了一、二天，乙○○便通知我可以領錢
    了，乙○○及前述職員便帶我到提款機領款二十萬元交給我
    ，並告訴我他要幫我付前六個月的貸款，所以乙○○事後還
    是未將存摺及提款卡還給我」等語（見調查卷一第一六０至
    一六二頁）；復於偵查中指稱：「是朋友乙○○介紹我去貸
    款，我拿身分證影本給他」、「乙○○跟我說他有朋友可以
    幫我貸款下來，另外乙○○介紹一個綽號『阿三』要我去找
    富邦銀行三重分行二樓一個行員，是一個男性的高高帥帥的
    ，我直接去找他，那個行員要我簽資料對保，資料是行員填
    的，我只有簽名，『阿三』說錢下來後，先扣百分之四的佣
    金，及半年要付銀行的錢，但後來他們都沒有付，我接到富
    邦銀行的通知後，我付了三期，期間我有進去關，後二期是
    我妹妹幫我付的」、「我只拿到二十萬元，但扣一扣實際上
    我只分到約七萬元」、「二十萬元是乙○○去提的，乙○○
    說他百分之四沒分到，所以他只給我約七萬元，存摺及印章
    都是乙○○拿去」、「富邦銀行借款申請書及調查表示『阿
    三』寫在一張紙條上，要我照抄的，簽名是我簽的，印章是
    我自己去刻的」、「我確實沒有在中金公司上班，是『阿三
    』教我這樣寫的，因為我不瞭解該銀行貸款之程序」等語（
    見九十四年度偵字第四五０九號卷第一一一、一一二頁）於
    本院審理中結證稱：「我是透過乙○○認識一個朋友『阿三
    』，因為我當時經濟很困難，『阿三』說只要我將我的朋友
    的身分證影本給他，他就有辦法幫我辦理貸款」、「我把證
    件交給『阿三』」、「『阿三』叫我到銀行開戶」、「貸款
    辦理下來，是『阿三』將錢交給我」、「因為這個貸款案我
    被起訴，我又找不到乙○○，我很氣，所以在偵查中才說是
    乙○○，我認為是乙○○與他朋友串通來騙我」等語（見本
    院卷第五八至五九頁）。可知就本件係經由被告介紹而申辦
    貸款，並曾將其身分證件資料交付被告，此重要基本事實先
    後陳述一致。參以被告於本院審理時自承：當時伊跟甲○○
    是在監獄認識，伊先出監，伊先去富邦三重分行辦理貸款，
    後來遇到甲○○，他說他有困難，伊才介紹他去辦理貸款…
    伊只是請三阿幫伊辦理貸款，（你是否知道辦理貸款是有問
    題的？）阿三說他有辦理，伊承認辦理貸款是不合法的，但
    是他有賺伊的錢（見本院卷第六九頁反面）。是以被告曾有
    透過「阿三」及所屬集團成員，以不實個人信用資料的不法
    手段向銀行詐貸款項之經驗，本件甲○○亦無信用證明，難
    謂被告對於本件是以相同的不法手段向銀行詐騙款項一事毫
    不知情，被告明知此情，卻仍居中介紹甲○○辦理本件信用
    借貸，甚至代為轉交甲○○的個人資料，以致該集團能以不
    實資料詐貸得逞，被告就此實難辭共犯之責。是本件事證明
    確，被告犯行洵堪認定，應予依法論科。
三、新舊法比較：
  (一)查被告行為後，刑法部分條文於九十四年二月二日經總統公
    布修正，並自九十五年七月一日起施行；又刑法施行法增訂
    第一條之一亦於同年六月十四日經總統公布，並自同年七月
    一日起施行。按行為後法律有變更者，適用行為時之法律，
    但行為後之法律有利於行為人者，適用最有利於行為人之法
    律，現行刑法第二條第一項定有明文。此條規定係規範行為
    後法律變更所生新舊法律比較適用之準據法，是刑法第二條
    本身雖經修正，但刑法第二條既屬適用法律之準據法，本身
    尚無比較新舊法之問題，於新法施行後，應一律適用裁判時
    之現行刑法第二條之規定，為「從舊從輕」之比較，合先敘
    明。次按本次刑法修正之比較新舊法，應就罪刑有關之共犯
    、未遂犯、想像競合犯、牽連犯、連續犯、結合犯，以及累
    犯加重、自首減輕暨其他法定加減原因（如身分加減）與加
    減例等一切情形，綜其全部罪刑之結果而為比較，最高法院
    九十五年五月二十三日九十五年度第八次刑庭會議著有決議
    可資參照。經查：
  １刑法第三百三十九條第一項之詐欺取財罪之法定刑為五年以
    下有期徒刑、拘役或科或併科銀元一千元以下罰金，第二百
    十五條之行使業務登載不實之文書罪，法定刑為三年以下有
    期徒刑、拘役或五百元以下罰金；而依增訂之刑法施行法第
    一條之一規定：「中華民國九十四年一月七日刑法修正施行
    後，刑法分則編所定罰金之貨幣單位為新臺幣。九十四年一
    月七日刑法修正時，刑法分則編未修正之條文定有罰金者，
    自九十四年一月七日刑法修正施行後，就其所定數額提高為
    三十倍。但七十二年六月二十六日至九十四年一月七日新增
    或修正之條文，就其所定數額提高為三倍」。是比較修正之
    刑法施行法第一條之一第二項，與罰金罰鍰提高標準條例第
    一條，因罰金最高額度相同，並無輕重之分，故非刑罰法令
    之變更，無刑法第二條第一項比較新舊法之適用，應逕適用
    裁判時之刑法施行法第一條之一（最高法院九十五年度第二
    十一次刑事庭會議決議參照）。另刑法第三十三條第五款修
    正為：「主刑之種類如下：五、罰金：新臺幣一千元以上，
    以百元計算之」；與被告行為時之刑罰法律，即罰金罰鍰提
    高標準條例第一條前段規定之提高倍數十倍及修正前刑法第
    三十三條第五款規定之罰金最低額銀元一元相比較，新舊法
    關於上開詐欺取財罪所得併科罰金之最高額並無不同規定，
    然新法將上開詐欺取財罪所得科處之罰金最低額提高為新臺
    幣一千元，因此，比較上述修正前後之刑罰法律，本案自以
    被告行為時即修正前刑法第三十三條第五款規定較有利於被
    告。
  ２刑法第二十八條將「實施」修正為「實行」，新舊法之共同
    正犯範圍因此而有變動，自屬犯罪後法律有變更（最高法院
    九十六年度臺上字第九三四號判決），惟參照修正理由之說
    明，本案被告之犯罪行為，依新舊法，均成立共同正犯，適
    用新  法並無較有利於被告。
  ３被告行為後施行之刑法刪除第五十五條牽連犯之規定，所犯
    各罪應依數罪併罰之規定分論併罰，經比較修正前後之規定
    ，以修正前之規定較有利於被告。
  ４綜合上開法律修正之比較，並揆諸前揭說明及刑法第二條第
    一項規定，本案以適用被告行為時之相關刑罰法律論處，較
    有利於被告。
  (二)至修正後刑法第二條第一項之規定，係規範行為後「法律變
    更」所生新舊法比較適用之準據法，故如新舊法處罰之輕重
    相同，即無比較適用問題，非此條所指之法律有變更，若純
    為文字修正者，更應同此，最高法院九十五年十一月七日九
    十五年度第二十一次刑事庭會議決議參照。經查，關於累犯
    之規定，修正前刑法第四十七條規定「受有期徒刑之執行完
    畢，或受無期徒刑或有期徒刑一部之執行而赦免後，五年以
    內再犯有期徒刑以上之罪者，為累犯，加重本刑至二分之一
    」，而修正後之刑法第四十七條第一項則規定「受徒刑之執
    行完畢，或一部之執行而赦免後，五年以內故意再犯有期徒
    刑以上之罪者，為累犯，加重本刑至二分之一」，被告於本
    案係故意犯罪，無論適用新法或舊法，均應論以累犯，是亦
    無新舊法比較之問題。是上開條文之修正屬法理之明文化，
    對被告而言無有利或不利之情形，故均非刑罰法令之變更，
    並無刑法第二條第一項比較新舊法之適用。
四、核被告上開所為，係犯刑法第二百十五條、第二百十六條之
    行使業務登載不實文書罪，及同法第三百三十九條第一項之
    詐欺取財罪；本件業務登載不實文書之低度行為，為其後之
    行使高度行為所吸收，不另論罪。被告與甲○○、「阿三」
    及所屬詐欺集團成員就上開犯行，均有犯意聯絡及行為分擔
    ，均為共同正犯。被告所犯上開行使業務登載不實文書罪及
    詐欺取財罪二罪間，有方法結果之牽連關係，應依修正前刑
    法第五十五條規定，從一重之詐欺取財罪論處。本件就上開
    製作在職證明書、扣繳憑單部分，係該詐騙集團成員所設立
    登記  之中金公司出具，是就該文書之製作，係屬有權製作
    ，僅係內容登載不實，應屬刑法業務登載不實文書之範疇，
    公訴人認此部分係犯刑法第二百十六條、第二百十條之行使
    偽造私文書罪，尚有未洽，然此部分事實業經本院於審理時
    實質調查，且予以公訴人及被告辯論之機會，故對於被告防
    禦權之行使並無妨礙，爰於基本事實同一之範圍內，變更公
    訴人此部分所引之起訴法條（最高法院九十三年臺上字第三
    三二號判決要旨參照）。茲查，被告前因違反槍砲彈藥刀械
    管制條例案件，經臺灣基隆地方法院於八十七年九月一日以
    八十七年度上訴字第二一六九號判處有期徒刑一年六月，另
    因賭博案件，經臺灣基隆地方法院於八十八年九月二十三日
    以八十六年度易字第一三五六號判處有期徒刑四月，嗣合併
    定應執行刑為有期徒刑一年八月，於八十八年四月二十一日
    入監執行，於八十九年八月十一日假釋出監，於九十年十一
    月二十六日假釋期滿執行完畢，有臺灣高等法院被告全國前
    案紀錄表可按，其於有期徒刑執行完畢後五年內故意再犯本
    案有期徒刑以上之罪，為累犯，應依刑法第四十七條第一項
    規定加重其刑。爰審酌被告明知證人甲○○並無資力辦理貸
    款，竟與上開詐騙集團成員共謀，偽造不實之在職證明及扣
    繳憑單，用以持向銀行辦理貸款，使銀行為錯誤之風險評估
    ，因而放款以致受有損害，嚴重影響金融秩序，並斟酌其素
    行、智識程度、犯罪動機、手段、損害程度，及犯罪後否認
    犯行，未見悔意等一切情狀，量處如主文所示之刑，以示懲
    儆。末查，本案被告犯罪時間係於九十六年四月二十四日之
    前，且無中華民國九十六年罪犯減刑條例所定不得減刑之情
    形，爰依同條例第二條第一項第三款規定減其宣告刑二分之
    一，併依同條例第九條，諭知易科罰金折算標準。惟被告行
    為時之刑法第四十一條規定：「犯最重本刑為五年以下有期
    徒刑以下之刑之罪，而受六個月以下有期徒刑或拘役之宣告
    ，因身體、教育、職業、家庭之關係或其他正當事由，執行
    顯有困難者，得以一元以上三元以下折算一日，易科罰金。
    但確因不執行所宣告之刑，難收矯正之效，或難以維持法秩
    序者，不在此限。併合處罰之數罪，均有前項情形，其應執
    行之刑逾六月者，亦同」，且依其時罰金罰鍰提高標準條例
    第二條前段規定，就其原定數額提高為一百倍折算一日，即
    以銀元一百元至三百元（即新臺幣三百元至九百元）折算一
    日；而九十五年七月一日修正施行之刑法第四十一條則規定
    ：「犯最重本刑為五年以下有期徒刑以下之刑之罪，而受六
    個月以下有期徒刑或拘役之宣告者，得以新臺幣一千元、二
    千元或三千元折算一日，易科罰金。前項規定於數罪併罰，
    其應執行之刑未逾六月者，亦適用之」。經比較各該修正前
    後之易科罰金標準，自以被告行為時即修正前之刑法第四十
    一條第一項之規定，較有利於被告，爰依被告行為時即修正
    前修正前刑法第四十一條第一項前段之規定，諭知減刑後易
    科罰金之折算標準。
五、本件追加起訴意旨以被告係在中金公司任職為由，認為就該
    詐騙集團其他向富邦銀行三重分行所詐貸之信用款項，亦應
    同負共犯之責。然被告就此於本院審理時即堅決否認之，依
    證人甲○○於本院審理時之證述，又無從證明被告確有在中
    金公司任職，是公訴人此部分所指之事，尚屬不能證明，然
    依追加起訴意旨所載，認此部分與前揭有罪間有裁判上一罪
    關係，爰不另為無罪諭知，附此敘明。
據上論斷，應依刑事訴訟法第二百九十九條第一項前段、第三百
條，刑法第二條第一項前段、第二百十六條、第二百十五條、第
三百三十九條第一項、第四十七條第一項，修正前刑法第二十八
條、第五十五條、第四十一條第一項前段，修正前罰金罰鍰提高
標準條例第二條，現行法規所定貨幣單位折算新臺幣條例第二條
，中華民國九十六年罪犯減刑條例第二條第一項第三款、第七條
、第九條，判決如主文。
本案經檢察官徐則賢到庭執行職務。
中    華    民    國      97     年    10    月    9  日
                  刑事第十三庭審判長法  官  許泰誠
                                    法  官  陳君鳳
                                    法  官  郭顏毓
上正本證明與原本無異。
如不服本判決應於送達後十日內向本院提出上訴狀。
                                    書記官 潘文賢
中    華    民    國    97    年    10    月    13    日
附錄本案論罪科刑法條全文：
刑法第二百十六條
行使第二百十條至第二百十五條之文書者，依偽造、變造文書或
登載不實事項或使登載不實事項之規定處斷。
刑法第二百十條
偽造、變造私文書，足以生損害於公眾或他人者，處五年以下有
期徒刑。
刑法第三百三十九條
意圖為自己或第三人不法之所有，以詐術使人將本人或第三人之
物交付者，處五年以下有期徒刑、拘役或科或併科一千元以下罰
金。
以前項方法得財產上不法之利益或使第三人得之者，亦同。
前二項之未遂犯罰之。


司法院資訊處製作；財團法人民間司法改革基金會備份。
